臺灣桃園地方法院民事判決　九十二年度再易字第一○號
　　再審　原告　甲○○
　　再審　被告　丙○○
　　訴訟代理人　乙○○
右當事人間請求給付會款事件，再審原告對於民國九十二年五月一日本院九十一年度
簡上字第四七號確定判決提起再審之訴，本院判決如左：
    主      文
再審之訴駁回。
再審訴訟費用由再審原告負擔。
    事      實
甲、再審原告方面：
一、聲明：
（一）本院九十一年度簡上字第四七號民事確定判決廢棄。
（二）再審被告之訴駁回。
二、陳述：按請求履行債務之訴，除被告自認原告所主張債權發生原因之事實外，應
    先由原告就其主張此項事實，負舉證之責任，必須證明其為真實後，被告於其抗
    辯事實，始應負證明之責任，此為舉證責任分擔之原則，最高法院四十三年台上
    字第三七七號著有判例可稽。本件原審判決再審被告勝訴，無非以(1)存證信函影
    本(2)系爭合會會單為其論據，惟再審被告就本件合會契約存在之事實，尚未盡其
    法定之舉證責任，原審判決顯為不當並違法。蓋：
（一）再審被告所提出之再審原告親繕之「存證信函」影本，不足以證明再審被告係
      系爭合會會首之事實。本件再審被告主張伊係系爭合會真正會首，固舉出再審
      原告於九十年九月十九日繕寫存證信函內載：「本人（即再審原告）未反對台
      端（即再審被告）為會首之事實」等語為證，惟前開存證信函係系爭合會結束
      後，再審原告以第三人地位與再審被告間之書信往返，僅足以證明雙方曾就系
      爭合會內容相互表達意見，要難遽以認為「存證信函」具實質證據力，而排除
      再審被告主張伊為系爭合會真正會首此事實之舉證責任。又習慣法則之成立，
      必先有習慣事實存在，故法院認定習慣法則與認定事實，同應依法為種種之調
      查，以資認定，不得憑空臆斷；最高法院十八年上字第二二五九號著有判例。
      本件系爭合會關係發生時期為八十八年八月間，是以民法第七百零九條之一以
      降關於合會之規定，於本件法律關係無適用餘地，自應依當事人訂約時之習慣
      或法理決之。查民間合會習慣上類多訂立會單，但記載事項多不一致，致易引
      起糾紛，且民間合會冒稱及虛設會員之情形相當嚴重（八十八年民法七百零九
      條之三增訂理由意旨參照），故再審被告雖提出形式真正性之系爭合會會單，
      主張依會單內容記載會首為再審被告會員為再審原告，惟法院就系爭合會契約
      存否之事實，有加以調查之必要，並參酌系爭合會契約成立伊始之習慣法則，
      殊不容原審恣意表現自由心證臆斷兩造就本件系爭合會契約有意思表示之合致
      ，而遽為系爭合會會單內容必為真實之認定。
（二）次就原審判決就足以影響判決之重要證據漏未斟酌之部分言，本件原審判決再
      審原告敗訴，除判決適用法規顯有錯誤外，無非認定「再審原告係系爭合會會
      員」之事實，惟觀乎原審判決內容，雖不憚辭費深文周納，然不依客觀事實及
      現行法律加以判斷，實已長中見短而不自知，且就再審原告所提出之重要證據
      漏未審酌，更失去其審判者之超然立場。證人之證言證據力如何，固依法院自
      由心證認定之，惟其證言必也與待證事實有關，始得審酌其證言可否稱用。換
      言之，證人陳述之事實與聲明人證所表明訊問之事項必然相當，尚不容與待證
      事實不相干之他事實牽連附會，違背證據法則。再審原告聲請訊問證人黃裕
      到庭證稱「係我委託甲○○加入乙○○所招募的合會」，其證詞足以增加再審
      原告有利於己之證據資料之信用性，原審自當依職權調查，作有利於再審原告
      之判決。詎原審逕取證人從未見聞之他事項相附和，將如此重要證據漏未斟酌
      ，作出不利於再審原告之判決，顯然不合，灼然甚明。
（三）又當初再審被告說會員半數以上係由其在其社區召集，但其中二十五位會員為
      任職中正理工學院的會員，再審被告不可能召集此互助會，應係其先生即訴外
      人乙○○所召集者，因在中正理工學院官舍之住戶規約有規定，只有在中正理
      工學院內任職者才能申請官舍居住，此為再審原告所發現未經斟酌之證物。
（四）原審判決既有如上述之「適用法規顯有錯誤」及「就足影響於判決之重要證據
      亦有漏未斟酌」、「當事人發現未經斟酌之證物」之再審理由；為此依法提起
      再審。
三、證據：提出中正理工學院職務官舍住戶手冊影本乙份。
乙、再審被告方面：
一、聲明：如主文所示。
二、陳述：
（一）確定判決有適用法規顯有錯誤者，得以再審之訴對於確定終局判決聲明不服。
      此於民事訴訟法第四百九十六條第一項第一款訂有明文。所謂適用法規顯有錯
      誤，應以確定判決違背法規或現存判例解釋為限。若僅就確定判決認定之事實
      ，或調查證據之當否而為指責，即與該款規定之再審要件不合。此經最高法院
      著有五十七年台上字第一０九一號判例及六十年台再字第三六號判決可稽。原
      確定判決認定再審被告為系爭合會之會首，業經詳加審酌證人乙○○之證言與
      再審原告不爭執形式上真正之會單上之記載，並參酌再審被告所提出之存證信
      函等證據，據而認定再審原告應知曉再審被告為系爭合會之會首。對於再審原
      告於原程序辯稱系爭合會會單記載不確實之情形，並已說明不予採信之理由。
（二）查再審原告本件主張各節，不外主張上開存證信函及會單尚不足作為認定再審
      被告為系爭合會之會首，而謂原確定判決有適用法規顯有錯誤之情形。然對於
      再審被告為系爭合會之會首，再審被告業經聲請傳喚證人乙○○、提出合會會
      單及存證信函為證，原審於理由中亦詳加勾稽證人乙○○之供述，並說明何以
      採用會單及存證信函作為認定事實之理由，並未有任何舉證責任分配違法之情
      形，對於待證事實亦經由兩造詳加辯論在案。再審原告所陳各節，均屬事實上
      主觀論爭，而指責原判決為適用法規顯有錯誤，自與該款規定不合。
（三）按不得上訴三審之事件，經第二審確定之判決，如就足以影響判決之重要證據
      漏未審酌，亦得提起再審之訴。依此規定提起再審者，自應該證物有足以影響
      判決之重要性及確有漏未審酌該證據之情形，此觀之民事訴訟法第四百九十七
      條之規定自明。查證人黃裕未於兩造成立系爭合會時在場，此業經兩造所不
      爭執。對於再審原告是否為系爭合會之會員，自無從直接見聞。對此等證人之
      供述，自難謂屬於足以影響判決之重要證物。且對於證人黃裕之供述，原審
      業於理由（三）、３、詳為查察而未予採取，原無對於事實漏未斟酌可言。再
      審原告出於主觀認識任意指責，自與該條之規定難合。
丙、本院依職權調閱本院九十年度桃簡字第一三二八號、九十一年度簡上字第四七號
    民事卷宗。
    理      由
一、再審原告提起本件再審之訴主張：本件再審被告主張伊係系爭合會真正會首，固
    舉出再審原告於九十年九月十九日繕寫存證信函內載：「本人（即再審原告）未
    反對台端（即再審被告）為會首之事實」等語為證，惟前開存證信函係系爭合會
    結束後，再審原告以第三人地位與再審被告間之書信往返，僅足以證明雙方曾就
    系爭合會內容相互表達意見，要難遽以認為「存證信函」具實質證據力，而排除
    再審被告主張伊為系爭合會真正會首此事實之舉證責任。又本件系爭合會關係發
    生時期為八十八年八月間，是以民法第七百零九條之一以降關於合會之規定，於
    本件法律關係無適用餘地，自應依當事人訂約時之習慣或法理決之。查民間合會
    習慣上類多訂立會單，但記載事項多不一致，致易引起糾紛，且民間合會冒稱及
    虛設會員之情形相當嚴重（八十八年民法七百零九條之三增訂理由意旨參照），
    故再審被告雖提出形式真正性之系爭合會會單，主張依會單內容記載會首為再審
    被告會員為再審原告，惟法院就系爭合會契約存否之事實，有加以調查之必要，
    並參酌合會契約成立伊始之習慣法則，殊不容原審恣意表現自由心證臆斷兩造就
    本件系爭合會契約有意思表示之合致，而遽為該合會會單內容必為真實之認定。
    次就原審判決就足以影響判決之重要證據漏未斟酌之部分言，本件原審判決再審
    原告敗訴，除判決適用法規顯有錯誤外，無非認定「再審原告係系爭合會會員」
    之事實，惟觀乎原審判決內容，就再審原告所提出之重要證據漏未審酌，因證人
    之證言證據力如何，固依法院自由心證認定之，惟其證言必也與待證事實有關，
    始得審酌其證言可否稱用。換言之，證人陳述之事實與聲明人證所表明訊問之事
    項必然相當，尚不容與待證事實不相干之他事實牽連附會，違背證據法則。再審
    原告聲請訊問證人黃裕到庭證稱「係我委託甲○○加入乙○○所招募的合會」
    ，其證詞足以增加再審原告有利於己之證據資料之信用性，原審自當依職權調查
    ，作有利於再審原告之判決。詎原審逕取證人從未見聞之他事項相附和，將如此
    重要證據漏未斟酌，作出不利於再審原告之判決，顯然不合。又當初再審被告說
    會員半數以上係由其在其社區召集，但其中二十五位會員為任職中正理工學院，
    再審被告不可能召集此互助會，應係其先生即訴外人乙○○所召集者，因在中正
    理工學院官舍之住戶規約有規定，只有在中正理工學院任職者才能申請官舍居住
    ，此為再審原告所發現未經斟酌之證物。原審判決既有如上述之「適用法規顯有
    錯誤」及「就足影響於判決之重要證據亦有漏未斟酌」、「當事人發現未經斟酌
    之證物」之再審理由；為此依法提起再審等語。
    再審被告則以：原確定判決認定再審被告為系爭合會之會首，業經詳加審酌證人
    乙○○之證言與再審原告不爭執形式真正之會單上之記載，並參酌再審被告所提
    出之存證信函等證據，據而認定再審原告應知曉再審被告為系爭合會之會首。對
    於再審原告於原程序辯稱合會會單記載不確實之情形，並已說明不予採信之理由
    ，並未有任何舉證責任分配違法之情形，對於待證事實亦經由兩造詳加辯論在案
    。再審原告所陳各節，均屬事實上主觀論爭，而指責原判決為適用法規顯有錯誤
    ，自與該款規定不合。又按不得上訴三審之事件，經第二審確定之判決，如就足
    以影響判決之重要證據漏未審酌，亦得提起再審之訴。依此規定提起再審者，自
    應該證物有足以影響判決之重要性及確有漏未審酌該證據之情形，此觀之民事訴
    訟法第四百九十七條之規定自明。查證人黃裕未於兩造成立系爭合會時在場，
    此業經兩造所不爭執。對於再審原告是否為系爭合會之會員，自無從直接見聞。
    對此等證人之供述，自難謂屬於足以影響判決之重要證物。且對於證人黃裕之
    供述，原審業於理由（三）、３、詳為查察而未予採取，原無對於事實漏未斟酌
    可言。再審原告出於主觀認識任意指責，自與該條之規定難合等語，資為抗辯。
二、按有下列各款情形之一者，得以再審之訴對於確定終局判決聲明不服。但當事人
    已依上訴主張其事由或知其事由而不為主張者，不在此限：（一）適用法規顯有
    錯誤者。．．．（十三）當事人發現未經斟酌之證物或得使用該證物者。但以如
    經斟酌可受較有利益之裁判者為限，民事訴訟法第四百九十六條第一項第一款、
    第十三款定有明文。是當事人提起再審之訴，以發現未經斟酌或得使用之證據為
    理由者，必以該證據若經斟酌可受較有利益之裁判者為限，最高法院十八年上字
    第七一○號判例意旨足資參照。再按依第四百六十六條不得上訴於第三審法院之
    事件，除前條規定外，其經第二審確定之判決，如就足影響於判決之重要證物，
    漏未斟酌者，亦得提起再審之訴，民事訴訟法第四百九十七條前段亦有明文。經
    查：
（一）原審以(1)證人乙○○於第一審九十一年一月三十日行言詞辯論時，及原審於九
      十一年七月九日準備程序時均證稱：系爭合會係由再審被告擔任會首，委託伊
      於所任職之國防部中正理工學院招募數名會員加入，並將系爭合會中關於該校
      教職員參加部分，授權伊代理處置等語。(2)上開證人所證述內容核與再審被告
      所提形式上真正為再審原告所不爭執之系爭合會會單影本所載會首為再審被告
      之情相符。(3)另再審被告所提出形式真正性為再審原告所不爭執之再審原告於
      九十年九月十九日親自繕寫之存證信函影本內容亦載：「本人（即再審原告）
      未反對台端（即再審被告）為會首之事實，唯會首之工作乃為乙○○先生負責
      ，且招攬會員之實也確為乙○○先生所為」等語之調查證據結果，依辯論意旨
      ，認定再審原告應知曉再審被告為系爭合會之會首，而向再審原告招攬會員之
      行為係由訴外人乙○○為之，堪認系爭合會會首確為再審被告無誤之事實。足
      見原審已於判決理由項下說明此部分其得心證之理由，經核尚難認有何違反舉
      證法則之處，亦無何其他適用法規顯有錯誤之情形。且按解釋契約屬於事實審
      法院之職權，前訴訟程序法院解釋兩造訂立契約之真意，已於判決理由項下說
      明心證之所由得，即無適用法規顯有錯誤之違背法令情形可言，當事人徒以法
      院解釋契約之結果不利於己而執以謂原審法院適用法規顯有錯誤，殊無可取（
      最高法院八十一年台再字第一○三號裁判意旨參照），是再審原告此部分徒指
      原審取捨證據、認定事實之結果係違反舉證法則，委無足採。
（二）又原審判決認為系爭合會會單已明白記載再審被告為會首，且合會會單係用以
      記載合會契約之會首會員為何人及相關權利義務事宜，應係認定合會契約內容
      之證據，再審原告所稱民間合會會單記載不確實之情形，應屬例外情形，並不
      得因此遽認會單之記載不得作為判斷合會契約內容之證據；進而認再審原告此
      部分之抗辯亦無足憑採。經核亦屬原審取捨證據，認定事實之職權行使，並亦
      於理由中說明得此心證之理由，並無何適用法規顯有錯誤之情形，是再審原告
      此部分所主張原審未就本件合會契約存否之事實加以調查，並參酌合會契約成
      立伊始之習慣法則，乃遽為該合會會單內容必為真實之認定，有適用法規錯誤
      乙節，亦無足採。
（三）至證人黃裕於第一審九十一年一月七日言詞辯論時，雖證稱是伊透過再審原
      告加入系爭合會等語，惟原審認兩造均不爭執證人黃裕於訴外人乙○○向再
      審原告招募系爭合會時並不在場，則證人黃裕對於訴外人乙○○與再審原告
      間，究竟係如何達成系爭合會契約之意思表示合致，並未親自聽聞，故證人黃
      裕所證稱係伊要加入合會等語，僅足以證明證人黃裕本人有要加入系爭合
      會之意思或其曾向再審原告表示欲加入系爭合會，惟此僅係再審原告與證人黃
      裕間之法律關係，尚難據其證詞認定訴外人乙○○與再審原告當時之意思表
      示內容為何，亦無從認定訴外人乙○○有同意由證人黃裕假再審原告之名義
      加入系爭合會之意思表示。依此判決理由，原審已就證人黃裕之證言如何不
      可採，詳加說明得心證之理由，則再審原告仍遽指原審漏未斟酌此項證人之證
      言，顯不可採。況民事訴訟法第四百九十七條前段既已明定「如就足影響於判
      決之重要證物，漏未斟酌」，足見已將「證人」排除在外，此觀同法第四百九
      十六條第一項各有「證人」、「證物」之規定分列自明，是此部分再審原告主
      張原審未斟酌證人黃裕之證言，亦與上開再審理由之規定未合。
（四）另再審原告所主張再審被告曾說系爭合會會員半數以上係由其在其社區召集，
      但其中二十五位會員任職中正理工學院，而只有在中正理工學院任職者，始能
      申請官舍居住，故再審被告不可能召集系爭合會，應係其先生即訴外人乙○○
      所召集等語，並提出中正理工學院職務官舍住戶手冊乙份為證。惟查，原審業
      於調查證據後，認定系爭合會係由再審被告擔任會首，而委託訴外人乙○○於
      所任職之國防部中正理工學院招募會員加入，並將系爭合會中關於該校教職員
      參加部分，授權訴外人乙○○代理處置之事實，則縱再審原告所主張僅有在中
      正理工學院任職者，始能申請官舍居住，故系爭合會會員中屬任職上開學院者
      ，係訴外人乙○○始能招募之事實為真實，亦不影響原審認定再審被告為系爭
      合會會首之結果，亦即上開證據若經斟酌，仍不足使再審原告受較有利益之裁
      判，則再審原告自不得主張此部分有「發現未經斟酌之證物」之再審事由。
三、按再審之訴顯無再審理由者，得不經言詞辯論，以判決駁回之，民事訴訟法第五
    百零二條第二項定有明文。本件再審原告所主張原審判決有前開適用法規顯有錯
    誤者、當事人發見未經斟酌之證物、就足影響於判決之重要證物，漏未斟酌者等
    民事訴訟法第四百九十六條第一項第一款、第十三款、第四百九十七條前段所定
    之再審理由，既均不足採，則依上揭法律規定，本院自得不經言詞辯論，以判決
    駁回之。
據上論結，本件再審原告之訴為無理由，依民事訴訟法第五百零二條第二項、第五百
零五條、第四百三十六條之一第三項、第七十八條規定，判決如主文。
中　　　華　　　民　　　國　　九十三　　年　　　五　　　月　　二十一　　日
                                        臺灣桃園地方法院民事第二庭
~B審判長法官　郭琇玲
~B法　　　官　張明儀
~B法　　　官　張震武
右為正本係照原本作成
如對本判決上訴須於判決送達後二十日內向本院提出上訴狀併繳納上訴費
中　　　華　　　民　　　國　　九十三　　年　　　五　　　月　　三十一 　 日
~B法院書記官　　惠  莊
